臺灣宜蘭地方法院民事判決　　　　　　　100年度訴字第272號
原　　　告　陳培茵
被　　　告　朱秀蘭
訴訟代理人　黃豪志律師
上列當事人間分配表異議之訴事件，本院於民國100年11月14日
言詞辯論終結，判決如下：
    主  文
本院一００年度司執字第一一四九號強制執行事件，於民國一０
０年八月三日所製作之分配表，其中次序編號八被告第二順位抵
押權債權所列新臺幣捌拾萬部分，應予剔除，不得列入分配。
訴訟費用新台幣捌仟柒佰元由被告負擔。
    事實及理由
壹、程序方面：
    按債權人或債務人對於分配表所載各債權人之債權或分配金
    額有不同意者，應於分配期日1 日前，向執行法院提出書狀
    ，聲明異議。異議未終結者，為異議之債權人或債務人，得
    向執行法院對為反對陳述之債權人或債務人提起分配表異議
    之訴；聲明異議人未於分配期日起10 日內向執行法院為前2
    項起訴之證明者，視為撤回其異議之聲明。強制執行法第39
    條第1項、第41條第1項、第3 項前段分別定有明文。查本件
    原告於本院100年度司執字第1149號執行事件(下稱系爭執行
    事件)之分配期日即民國100年9月7日之1日前，已於99年8月
    25日聲明異議，嗣於分配期日起10日內即100年9月13日提起
    本件分配表異議之訴，並向執行法院提出起訴證明，業經本
    院調閱本院100年度司執字第1149 號執行卷宗，核閱屬實，
    是原告提起本件分配表異議之訴，自屬合法，先予敘明。
貳、實體方面：
一、原告起訴主張：原告所有坐落宜蘭縣羅東鎮○○段1144地號
    土地（應有部分24分之1）及該土地上同段1201 建號門牌號
    碼宜蘭縣羅東鎮○○路81號2 樓之建物（以下稱系爭不動產
    ），前因買賣原因始登記在訴外人林芳如名下，林芳如於原
    告回復系爭不動產所有權移轉登記前以系爭不動產為被告設
    定新台幣（下同）130 萬元之最高限額抵押權，若訴外人林
    芳如與被告間真有80萬元之借貸關係存在，借款人係訴外人
    林芳如，不應由原告承擔，被告就原告所有系爭不動產於鈞
    院100年度司執字第1149 號執行事件拍賣所得之價金，應無
    權參與分配，且原告否認被告與訴外人間有80萬元之借款債
    權存在，懷疑是代書因與訴外人林芳如間有債權債務關係，
    故才趁機以系爭不動產設定系爭抵押權，將該債務轉由原告
    所有之系爭不動產受償，否則系爭抵押權設定時，該不動產
    雖登記在訴外人林芳如名下，惟以系爭不動產為華南商業銀
    行股份有限公司設定第一順位抵押權之抵押義務人係原告，
    按諸常情代書一般不會作放款動作。爰依強制執行法第41條
    規定提起本訴，並聲明請求判決鈞院100年度司執字第1149
    號強制執行事件，被告所參與分配之80萬元債權額應予剔除
    。
二、被告則以：
(一)本案係訴外人林芳如持系爭不動產權利證明文件，透過簡錦
    輝代書事務所向被告借款共80萬元，該80萬元現金係由林芳
    如取走，被告當時係信賴土地登記之公示效力方為借款，並
    以系爭不動產設定抵押權，則縱使上開借款及抵押權係存在
    於被告與訴外人林芳如之間，亦不影響被告於鈞院100 年度
    司執字第1149號強制執行事件就系爭不動產拍賣價金參與分
    配之權利。
(二)就訴外人林芳如為上開借款所立下之借據、本票、抵押權設
    定契約書、他項權利證明書等可證明上開借款存在。又被告
    之80萬元借款資金來源係自訴外人蕭燕梅所有於宜蘭信用合
    作社之帳戶提取，因被告與訴外人林芳如不認識，係透過簡
    錦輝代書之助理簡瑞英辦理上開借款業務，且當時係將借款
    80萬元現金交予簡瑞英，再經簡瑞英轉交訴外人林芳如及簽
    訂上開借貸書面文件。爰聲明請求駁回原告之訴。
三、不爭執事項：
(一)原告於98年間因與訴外人黃建驊間之買賣契約，曾將所有系
    爭不動產移轉登記予訴外人黃建驊所指定之訴外人林芳如名
    下，嗣因黃建驊未依約支付價金，原告與黃建驊、林芳如乃
    協議解除契約，原告並依訴外人林芳如簽立之切結書起訴請
    求林芳如將系爭不動產所有權移轉登記予原告，經本院以99
    年度訴字第169號判決原告勝訴確定，原告並於99年10 月15
    日依該確定判決，將系爭不動產所有權移轉登記為原告所有
    。
(二)訴外人林芳如於於99年10月5日以系爭不動產為被告設定130
    萬元之最高限額抵押權。
(三)原告所有之系爭不動產，經原告之債權人即訴外人劉菁菁聲
    請強制執行，經本院以100年度司執字第1149 號給付票款強
    制執行事件受理在案，被告於100年2月23日以抵押債權聲請
    參與分配，嗣系爭不動產於100年7月13日以404萬8千元拍定
    ，並定100年9月7日分配，被告受以抵押債權獲分配553,479
    元，原告於100年8月25日對分配表所載被告之債權聲明異議
    ，被告於100年9月2 日就原告之異議為反對之陳述，原告乃
    對被告提起本訴分配表異議之訴。
四、本院得心證之理由：
    原告主張被告與訴外人林芳如之抵押債權不存在，且縱債權
    存在，借款人為訴外人林芳如，被告亦不得以該債權參與系
    爭不動產強制執行拍賣價金之分配，被告於分配表中所列之
    債權均應予剔除等情，為被告所否認，並以前開情詞置辯。
    是以，本件應審究之爭點為：被告對訴外人林芳如有無80萬
    元的借款債權存在？被告就系爭不動產於本院100年度司執
    字第1149號強制執行事件中之拍定價金，得否本於抵押權人
    身分以其抵押債權參與分配？茲論斷如下：
(一)按分配表異議之訴，其訴訟標的之法律關係，係原告對分配
    表之異議權，至其異議權之範圍，依85年10月9 日修正公布
    之強制執行法第39條第1 項之規定之立法理由，執行金額分
    配後，如有餘額，應返還債務人。故執行分配，非僅關係債
    權人間之利益，亦攸關債務人之利益，且無執行名義優先受
    償債權人，有擔保物權債權人及無實體確定力執行名義債權
    人之債權，是否確實存在，以及有實體確定力之執行名義有
    無因清償等事由，而使債權消滅之情形，均應予債務人異議
    之機會，參酌前揭說明，分配表異議之訴其性質，應包含具
    有確認性質之形成訴訟。又按「當事人主張有利於己之事實
    者，就其事實有舉證之責任」，民事訴訟法第277 條前段定
    有明文。本件原告既係以被告聲請參與分配強制執行之債權
    不存在為異議權之理由，即寓含有消極確認債權不存在訴訟
    之性質，該債權存否，乃判斷異議權有無之前提，須先審理
    該債權存否後才就異議權加以判斷，於確認該有爭議之債權
    不存在後，始為剔除該債權於分配表外之形成判決。又消費
    借貸為要物契約，因金錢或其他代替物之交付而生效力，交
    付之事實如有爭執，應由主張已為交付之人負舉證責任。而
    票據為文義證券及無因證券，其權利依票據文義而發生，與
    其基礎之原因關係各自獨立，不能僅因執有票據，即為票據
    原因關係為存在之證明。參酌前揭說明，原告主張系爭抵押
    權擔保之原因關係即消費借貸關係不存在，惟被告否認之，
    自應由被告負舉證責任。
(二)本件原告主張被告與訴外人林芳如間之抵押債權不存在，此
    為被告所否認，辯稱其80萬元借款資金來源係自訴外人蕭燕
    梅所有於宜蘭信用合作社之帳戶提取，透過簡錦輝代書之助
    理簡瑞英將借款80萬元現金轉交訴外人林芳如及簽立各項借
    貸文件云云。經查，被告就其所辯，固據提出林芳如名義所
    簽立之借據及本票影本暨訴外人蕭燕梅所有於宜蘭信用合作
    社存摺影本為證，並聲請訊問證人簡瑞英，惟經本院先依職
    權訊問被告之結果，其先陳稱：「是（平日就擔任金主與代
    書合作為資金出借）的。沒有（與林芳如接觸過)，我也沒
    有見過她。（借款）透過簡瑞英拿給她。（實際借錢時間是
    ）去年，詳細時間不記得。(資金來源)是我自己的。我是請
    小叔的會計陳月娥幫我從我個人戶頭提領，至於哪家銀行戶
    頭我忘記了。(借給林芳如)80萬元。有（預扣利息），剛開
    始扣除1萬2千元，年利率6%。」、「沒有（說借貸時間多久
    )。這是簡代書接洽的，我沒有過問。」、「不知道（ 該筆
    借貸金錢有無實際交給林芳如）、(現金)在簡代書事務所（
    交給簡代書），（該事務所）是在羅東鎮○路○○○道。是
    拿現金80萬元給他，利息1萬2千元是當場扣回。」、「( 蕭
    燕梅)是我小叔的小姨子。(蕭燕梅與本件借貸）沒有(關係)
    。」等語，嗣因被告訴訟代理人補充陳稱：「金錢是從蕭燕
    梅帳戶提領出來的，被證一於99年10月6日有提領100萬元，
    其中80萬元是拿給簡代書的。80萬元現金是小叔會計小姐陳
    月娥拿給簡代書。可能是時間久了，被告不記得了。」，並
    經本院再次向原告確認款項是否其本人拿到代書事務所，其
    始陳稱：「（金錢）應該是委託陳小姐拿去吧，時間久了不
    記得。」等語，另就本院質以：「委託他人領款，有無可能
    從蕭燕梅戶頭去領錢？」、「林芳如是否給予借貸憑證？」
    、「簡代書有無交付系爭抵押權設定資料、他項權利證明書
    ？」等節，其陳稱：「我不知道（陳小姐有無可能從蕭燕梅
    戶頭去領錢）應該不會吧。」、「（林芳如有給何債權憑證
    ）這要問簡代書。我都交給簡代書處理，至於有沒有拿到林
    芳如借款憑證我不知道，他沒有交給我任何借款憑證。」、
    「(有關抵押權設定資料、他項權利證明書)我沒有拿到，也
    沒有看到。」等語（詳本院卷第41頁至45頁），則依被告主
    張之資金來源，其到場所述與其前以書狀所為主張及所提出
    之存摺資料已有未合，且80萬元非屬小額之資金，竟就借貸
    期間未加以確認，且就該資金有無實際交付訴外人林芳如，
    林芳如有無交付借款憑證均表示不知道，並表示沒有拿到亦
    沒有看到抵押權設定資料、他項權利證明書，亦均核與一般
    社會常情有違。以上足認，被告對於系爭借款債權之資金來
    源及資金有無實際交付訴外人林芳如等均無法清楚說明，且
    就借貸時間、借貸憑證文件等之說明均有悖離社會常情之情
    形，尚難使本院形成其確有提出資金並交付消費借貸款項予
    訴外人林芳如之合理心證，則應認原告主張系爭抵押債權不
    存在，且被告不得以系爭抵押債權參與系爭強制執行事件，
    並就系爭執行事件拍賣所得價金為分配等語，自屬有據。
(三)至於證人簡瑞英雖到庭具結證稱：「（法官問：訴外人林芳
    如原登記於羅東鎮○○段1144地號土地及其地上房屋設定抵
    押權給朱秀蘭，就你的業務接觸，朱秀蘭與林芳如到底有無
    抵押債權發生？）當時介紹人政志拿林芳如的土地資料拿給
    我說要借錢，我就把資料拿給朱秀蘭，說這個資料要借80萬
    元，朱秀蘭說好，就設定抵押權。」、「( 法官問：幫她設
    定抵押權，資金來源如何？）當時是一個叫月娥會計拿80萬
    元到事務所給我，這是在我把抵押權設定好之後，請林芳如
    來事務所，就把現金80萬元交給林芳如。」、「( 法官問：
    當時有無約定借貸期間及利息？）有，三個月還，利息是年
    利率百分之六。」、「( 法官問：借貸三個月有無告知被告
    ？）應該有講。」、「（法官問：辦妥設定並將款項交給林
    芳如後，林芳如有無提供借款憑證？）有，她有簽立本票、
    借據，簽立好之後，我才把80萬元交給她，連同所有權狀一
    起返還。」、「（法官問：這些借款憑證及抵押權設定資料
    ，何時交給被告？)預扣利息後，我就把1萬2 千元，就把他
    項權利證明書、本票、借據、抵押權設定契約書交給陳月娥
    。這是當天與林芳如處理好後，我就請她過來事務所拿。」
    、「( 法官問：上開資料你交給陳月娥，就再也沒有看過？
    ）是的。」、「（法官問：為何是請陳月娥過來拿而非被告
    過來拿？）之前合作過，都是陳月娥在處理，只有在借款時
    才跟朱秀蘭說，把上開資料交給陳月娥後，有告知朱秀蘭，
    朱秀蘭說她知道了。」等語（詳本院卷第46頁至第48頁），
    然關於借貸期間及被告是否知悉訴外人有無簽立債款憑證等
    節，其所為證述內容，顯與被告所述不符，因被告倘對訴外
    人林芳如確有系爭抵押債權存在，按諸常理，其不可能為不
    利於己之陳述，故證人簡瑞英所為上開證述內容，亦無法逕
    據為有利被告之認定。
五、綜上所述，原告主張被告與訴外人林芳如間並無抵押債權存
    在，既為可取，則原告依強制執行法第41條規定，提起分配
    表異議之訴，請求本院民事執行處100年度司執字第1149 號
    給付票款強制執行事件，於100年8月3 日製作之分配表，關
    於被告主張參與分配之抵押債權應予全部剔除，即屬有據，
    應予准許。
六、本件事實已臻明確，兩造其餘攻擊防禦方法及證據資料，核
    與判決結果不生影響，爰不逐一論列，附此敘明。
七、訴訟費用負擔之依據：民事訴訟法第78條條。
中    華    民    國  100    年    11    月    30    日
                  臺灣宜蘭地方法院民事庭
                      法  官  楊麗秋
正本係照原本作成。
如對本判決上訴，須於判決送達後20日內向本院提出上訴狀。
如委任律師提起上訴者，應一併繳納上訴審裁判費。
中    華    民    國  100    年    11    月    30    日
                      書記官  劉婉玉